【裁判字號】    96,婚,1283
【裁判日期】    980728
【裁判案由】    離婚等
【裁判全文】
臺灣高雄地方法院民事判決              96年度婚字第1283號
原      告  甲○○
訴訟代理人  徐萍萍律師
被      告  乙○○
訴訟代理人  李文禎律師
            黃如流律師
            黃小舫律師
上列當事人間請求離婚等事件，於民國98年7 月2 日言詞辯論終
結，本院判決如下：
    主    文
准原告與被告離婚。
對於兩造所生未成年之子丙○○（男，民國○○年○ 月○ 日生，身
分證統一編號：Ｚ000000000號）權利義務之行使或負擔，由原告
任之；對於兩造所生未成年之女丁○○（女，民國○○年○ 月○○日
生，身分證統一編號：Ｚ000000000號）權利義務之行使或負擔，
由被告任之。
兩造對於所生未成年之子女於年滿二十歲前，應依附表所示時間
、方式分別與其會面交往，並應遵守附表所示之規則。
被告應給付原告新台幣柒佰柒拾陸萬陸仟壹佰陸拾壹元，及本件
離婚判決確定之日起至清償日止，按年息百分之五計算之利息。
被告應給付原告新台幣貳佰萬元，及本件離婚判決確定之日起至
清償日止，按年息百分之五計算之利息。
本判決第四項、第五項於原告分別以新台幣貳佰伍拾捌萬捌仟柒
佰貳拾元、陸拾柒萬元為被告供擔保後，得假執行；但被告分別
以新台幣柒佰柒拾陸萬陸仟壹佰陸拾壹元、貳佰萬元為原告供擔
保後，得免為假執行。
原告其餘之訴及假執行之聲請均駁回。
訴訟費用由被告負擔三分之二，餘由原告負擔。
    事實及理由
一、原告起訴主張：
(一)被告長期施加家庭暴力，以酗酒、自虐方式威脅原告及常以
    莫名理由不當體罰孩子，造成原告及孩子寢食難安、動輒得
    咎、惶惶不可終日，深怕一不小心又招致被告之可怕毫無理
    性之暴力行為，又被告違背婚姻守貞之神聖誓言，經常上酒
    店喝花酒、沈迷色情按摩，甚至隨性與人性交易，又苛刻控
    管原告之家用，若有不足，原告需如乞丐般向之乞討，凡此
    種種皆見兩造已無可能維繫夫婦間最基本之永久經濟、精神
    肉體之連結，且應已達任何人倘處於原告之境地，均將喪失
    維持婚姻意欲之程度。茲就有關被告酒後發生家庭暴力之情
    事說明如下：
    1.於民國94至95年間，某日下午六點多，兩造之子丙○○甫
      放學，被告突怒氣沖沖持榔頭走向未成年子女，並對其咆
      哮「沒用，一輩子沒出息，死了算了，不要連累大家…」
      等語，便將榔頭砸向電視，嗣後被告即外出喝酒，徹夜未
      歸，使原告與未成年子女心生恐懼。
    2.於94至95年間，某日原告本在準備晚餐，未能順應被告之
      要求即時進房間，被告竟將原告置於梳妝台上之乳液、面
      霜、嬰兒油等可挖出、倒出之液、膏狀物品，全部挖出並
      塗抹於梳妝台、地板、桌子等處，甚至塗抹在被告自己臉
      上、頭髮上，被告並不斷狂笑並吼叫「看你還敢不敢抹乳
      液」等語，致原告驚恐不已。
    3.被告之父、母親因無法阻止被告經常上酒家買醉，為防止
      被告酒後駕車發生危險，竟要求原告陪伴被告一同上酒家
      ，並於被告酒後駕車載被告返家，然被告仍不罷休欲前往
      酒家，甚至以跳車威脅，原告不得已只好繼續陪同，但被
      告竟於原告面前毫不避諱與酒家小姐調笑，甚至看、摸酒
      店小姐的胸部、臀部與大腿，使原告遭受到不堪之羞辱。
    4.94年間，被告總於酒後咆哮搗毀家具，並做出撞牆、撞地
      板等自殘之行為，或揚言跳樓，被告見家人奮不顧身勸阻
      ，非但不會停止反而行止更加激烈，於某日凌晨三時許，
      即因此自殘撞傷頭部而血流如注，於急診後約縫了六針，
      事後被告竟以黑筆於撞傷處寫上日期，並向原告稱：「妳
      要記得，我是這一天受傷的…」等語。
    5.95至96年間某週六下午，兩造之子正在作功課，被告酒後
      無故要其罰跪，因其跪地時間過久，致小腿至角底處呈紫
      黑色（被告堅持要其以全身重量跪在小腿上，並不准移動
      ），原告見狀不顧被告反對將其拉起，被告為制止便不斷
      吼叫、拉扯原告，經原告掙脫後，被告遂開始砸家具如摔
      碎桌上的玻璃墊、將餐椅拋起撞破天花板，嗣後又揚言跳
      樓，稱要死在原告母子面前，使原告母子不斷遭受此等精
      神虐待。
    6.95至96年間某假日中午，被告在家飲酒，指責兩造之子膽
      小，連掉在地上的菜都不敢吃，便將菜故意丟在地上令其
      舔食，原告阻止，被告即自己跪在地上將菜及菜汁全部舔
      乾淨，更將滷海帶整盤當頭淋下，且不斷咆哮說：「你敢
      不敢？敢不敢？」等語，令原告及其子驚恐不已；並於95
      年團圓飯後，酒後又開始辱罵原告教子無方，兩造之子才
      不愛讀書，又怒罵兩造之子沒用，以後當乞丐，嗣後又開
      始用頭撞牆、砸椅子，又突跪在兩造之子面前並用力向其
      磕頭稱：「我跟你跪，拜託你，不要那麼沒用好嗎？好嗎
      ？」等語。
    7.又一週日下午，被告酗酒後，責備兩造之子膽小，並強拉
      其至廁所逼令其觀看被告用馬桶水洗臉，亦要求其照作，
      原告制止，被告即以頭撞牆撞地板、揚言自殺。
    8.被告酗酒後，曾於凌晨二、三點要求未成年子女起床；並
      曾摸黑進入兩造之女房間（當晚原告與女兒同睡）掐住其
      脖子，原告見狀便搥打被告要求被告鬆手；亦常半夜喧鬧
      不休、丟砸物品。
    9.被告經常在全身酒味不洗澡的情況下，要求與原告行房，
      若原告拒絕，被告便會有暴怒、自殘行為。
   10.95年11月8 日被告外出喝酒徹夜未歸，直至9 日凌晨6 時
      許返家，因原告央求被告由原告管理家中經濟，被告又開
      始咆哮、砸碎門窗家具、用頭撞牆、拿剪刀及砸裂之椅腳
      尖銳處作勢刺自己威脅原告及孩子。原告報警以家暴案處
      理，但顧及被告前途，未聲請保護令。
   11.96年5 月31日下午5 時30分許，被告因發現兒子忘記帶國
      中基測報名費到校，除暴怒謾罵外亦出手重打兒子兩耳光
      ，被告6 時許外出後，兒子積壓已久的憤怒傾洩而出，大
      聲泣訴後，憤而離家出走，經原告追出勸慰返家。被告知
      悉後暴怒連續自打耳光、毆擊自己頭部，並對兒子吼叫「
      我有一天一定要殺掉你」等語，原告要兒子回房睡覺，被
      告竟持面紙盒擲傷原告背部並趕原告離家。
   12.96年7 月20日被告仍惡習不改，因酒駕遭警察臨檢查獲，
      駕照因之吊扣壹年。
   13.被告對兩造之子丙○○之家庭暴力行為，以致其產生嚴重
      的情緒困擾，原告本以為自己離開後，可緩解其與被告之
      劇烈衝突，豈料其等間之衝突越發惡劣，被告常以：「廢
      物、沒用的東西、你去死了算了」等語及三字經辱罵兩造
      之子。
   14.原告因被告上述之家庭暴力行為，精神緊繃幾近崩潰，實
      已無法繼續與被告共同生活。又被告經常對兩造之子丙○○所為之言語及肢體暴力行為，縱非直接加諸於原告身體
      ，但所造成精神上之痛苦，更千萬倍於被告直接毆打原告
      ，故被告諸多行止，確已對原告造成不堪同居之虐待及有
      重大事由難以維持婚姻之程度。
   15.依上所述，原告爰依民法1052條第1 項第3 款及同條第2
      項規擇一請求離婚判決。
(二)96年6 月17日，原告帶長女參加畫畫比賽時，被告母親又拉
    又推硬拉原告進門，因此造成傷害。
(三)就未成年子女親權、扶養費與探視權之部分，主張如下：
    1.請求本院依職權指定長子之權利義務行使或負擔由原告擔
      任，並請求命被告給付扶養費；長女則由被告任之，並請
      求探視權。
    2.被告對於兩造之子有肢體及精神暴力，兩造之子長年受被
      告不當體罰，與被告關係至為緊張，致疑似焦慮過度，產
      生拔頭髮摳挖頭皮之症狀，造成額頭稀疏斑駁，原告為此
      曾於96年7 月23日偕長子至高雄醫學院附設醫院兒童心智
      科楊品珍醫師處就診，經醫師初步診斷認係因焦慮與壓力
      過大所引發之行為。雖有拿藥服用，但遭被告及其父母制
      止，渠等並向兒子說：不准吃，那是神經病吃的。且不准
      兒子在前往看診。
    3.被告對於長子施暴曾經本院97年度871 號裁定核發通常保
      護令。
    4.因被告有脫產行為，故扶養部分請求一次給付。
    5.依最高法院及通說之見解，認父母對於未成年子女之扶養
      義務為生活保持義務，因此父母對於未成年子女所負之扶
      養義務，必須維持未成年子女之生活程度與父母之生活程
      度相當，此有最高法院96年度台上字第82號、94年度台上
      字第317 號等判決可資參照，則兩造長子每月需新臺幣（
      下同）41,198元之扶養費用，係依兩造長子與兩造共同生
      活時之程度計算，本與一般平均國民生活水準無涉。
(四)夫妻剩餘財產分配部分，就被告婚後財產主張如下：
    高雄市左營區○○段○小段0049-0000土地。
    1.上同小段01736-000 建號，門牌號碼高雄市左營區○○○
      路○○○ 號○○樓之○ 房屋。
    2.日盛銀行（帳號00000000000000號）的部分，被告於96年
      6 月1 日現金提領1,023,900 元。
    3.臺灣銀行三民分行（帳號000000000000000號）的部分，
      被告於96年3 月7 日現金提領520,907 元。
    4.否認被告父母為被告清償房屋貸款之贈與事實。
 (五)原告於此16年之婚姻中，除兩個孩子是此生最寶貴之資產外
    ，所獲得的只有流之不盡的淚水與無邊無際的羞辱及痛苦，
    且因判決離婚受有損害，其過失應歸咎被告，爰依民法1056
    條規定，請求被告應賠償300萬元。
(六)並聲明：(1)准原告與被告離婚；(2)對於兩造所生未成年之長
    子丙○○權利義務之行使或負擔，由原告任之；兩造所生未
    成年之長女丁○○權利義務之行使或負擔，由被告任之(3)被
    告應自一次給付未成年長子丙○○之扶養費1,730,496元；
    (4)被告應分配夫妻剩餘財產差額8,150,000 元；(5)被告應賠
    償原告3,000,000 元暨本案判決確定之日起至清償之日止，
    按年息百分之五計算之利息；(6)關於訴之聲明第3 、4 、5
    點，原告願供擔保請准宣告假執行；(7)訴訟費用由被告負擔
    。
二、被告則以下情置辯：
(一)對於起訴狀所附之證物之形式上部分都不爭執，但被告主張
    不該當離婚之事實，而且全部照片不足以構成原告請求離婚
    之事實，也無法證明有原告所主張之上述事實。
(二)另原告起訴狀所載關於被告種種可議之行為，均屬誇大，極
    盡描繪之能事。如被告買賣股票，原告形容為「沈迷股市」
    、「炒短線」。被告睡前小酌，原告形容為「每每喝到凌晨
    2 、3 點」；每月之生活費，被告除給予現金外，還有信用
    卡供原告消費使用，原告卻宣稱被告每月僅給予二萬元生活
    費，又被告僅要求節省支出，原告形容為被告要求買饅頭，
    不要買麵包，被告失足跌倒撞破頭皮，原告形容為自虐…等
    ，均與事實有所出入。
(三)原告就其所指之家庭暴力行為，除錄音紀錄外，無其他證據
    可資證明，而該錄音紀錄，並無法證明所指之事實之全貌，
    原告有再舉證之必要。
(四)否認被告母親對原告施暴。
(五)民法第1052條第2 項之難以維持婚姻之重大事由之規定，並
    該事由為重大且足以破壞婚姻之基礎為要件，原告並未說明
    請求離婚之重大事由為何？何以該事由足以破壞婚姻之基礎
    ？
(六)長子扶養費之請求數額太高，遠高過於一般平均國民生活水
    準。
(七)夫妻剩餘財產分配部分，就被告婚後財產明細如下：
    1.就不動產部分之貸款為被告父母贈款清償，其贈與金額應
      予扣除。
    2.日盛銀行之定期存款新臺幣100 萬元乃被告父母親以被告
      名義存入，被告父母提前解約遭扣除違約金後僅剩998,14
      5 元轉入活期存款帳號再加上利息，最後被告領取1,023,
      900 元，但該部分存款非被告所有。
    3.被告於96年3 月7 日提領臺灣銀行之帳戶現金時，尚未知
      悉原告欲提出離婚訴訟，且係為支應日常開銷，不能謂此
      有惡意脫產之情事，而列為被告婚後財產。
(八)如認原告之訴為理由，則關於損害賠償部分，非如原告書狀
    所載受長達16年之久，原告就此亦有誇大，其請求賠償金
    300 萬元顯然過高。
三、原告對於被告答辯之補充：
  (一)兩造之子丙○○每月所需生活費計算明細如下：
    1.立志中學學費（含學雜費、書本費、校車費、午餐費…等
      ）每學年共104345元，平均每月約8695元。
    2.補習費四科（英、數、物理、化學）：2000元/ 科×4 科
      ＝8000元/ 月。
    3.食（主食+ 水果）：100/餐，週一至週五一天兩餐，週末
      假日一天三餐，假日2400元+ 上課日4400元＝6800元/ 月
      。
    4.衣（冬夏季內外衣外套鞋子等）：自97年5 月至8 月花費
      ，350 元+1291 元+623元+1990 元+300元＝4554元，4554
      元÷3 ＝1518元/ 月。
    5.住（水電、網路費、電話費等）：房屋租金6000元/ 月÷
      2 ＝3000元；水電費約540 元/ 月；有線電視費約125 元
      / 月；網路費約229 元/ 月；電話費408 元/ 月，共4302
      元/月。
    6.樂（依以往慣例寒暑假旅遊及一般假日至教會聚會和平日
      上學零用）：以97年7 月至3 天2 夜花東旅遊為例，共40
      69元，每年寒暑假旅遊共二次即8138元/ 年，平均678 元
      / 月；另以97年5 至7 月一般休閒花費及上課費用為例，
      共花費2910元，平均970元/月。共1648元/月。
    7.醫療：齒列矯正尚有餘額55000 元，即4583元/ 月；心裡
      諮商2200元/ 次，一個療程約10次，即1833元/ 月；健保
      費573元/月；醫療保險3246元/月，共10235元/月。
    8.上述每月總額為8695元+8000 元+6800 元+1518 元+4302
      元+1648元+10235元，共41198元/月。
    9.然被告主張應以行政院主計處之平均每人每月平均消費一
      覽表之18,848元計算，若依被告如此主張，則回算兩造80
      年6 月15日結婚起迄原告於96年9 月21日為本件起訴為止
      ，被告總收入約應有5265萬元，減去每月75,392元作為一
      家四口之生活費（即18,848元/ 人月×4 ＝75,392元/ 月
      ），則於兩造婚姻期間，被告應存有37,948,560元，進而
      原告依法即應可請求分配1897餘萬元，而被告卻主張現無
      如此之財產，則上開差額，若非遭被告脫產，即是如原告
      所主張之一家四口每月平均生活費約13.5萬元，因原告除
      必要支出外別無花費，顯見於兩造婚姻期間，未成年子女
      丙○○每月需求41,198元之扶養費非屬無據。
   10.又按「扶養之程度，應按受扶養權利者之需要，與負扶養
      義務者之經濟能力及身分定之。故扶養費數額之多寡，亦
      應依此情形而為適當之酌定，不得僅以某一固定年度綜合
      所得稅扶養親屬之寬減額或免稅額為其唯一之標準定之」
      此有最高法院84年度台上字第2888號判決足資參照，又父
      母扶養未成年子女之範圍，實係包含親權行使之保護教養
      所生之費用，故包括應負擔未成年子女之食衣住行教育費
      用，至生活以外之費用，如保險費或進私立學校、補習班
      等費用，解釋上亦包括之。
   11.被告任職阮綜合醫院急診室醫師，平均月薪以27萬計，原
      告每月所得：被告每月所得＝2 萬7 千元：27萬＝1 ：10
      ，未成年子女丙○○、丁○○扶養費部分每月均以4 萬元
      計：被告應付丙○○扶養費為3 萬6 千元×12月×3 年＝
      129 萬6 千元；原告應付丁○○扶養費為4 千元×12月×
      5 年＝24萬元，126 萬9 千元-24 萬元＝105 萬6 千元，
      俱見，若經被告主張抵銷後，被告仍應付原告105 萬6 千
      元，若被告不向原告主張抵銷，則被告就未成年子女丙○○部分，即應付原告129萬6千元。
(二)原告主張起訴前被告脫產的部分依民法第1030條之3 第1 項
    規定仍應列入婚後剩餘財產追加計算，且被告就該部分表示
    均為支應生活開銷，惟其金額係大數額一次提領，顯非支應
    生活開銷所用。
四、兩造不爭執之事項：
 (一)兩造係於80年6 月15日結婚，並無約定夫妻財產制，兩造夫
    妻財產制為法定財產制，而本件離婚訴訟繫屬日為96年9 月
    21日，兩造婚後之財產自80年6 月15日計算至96年9 月21日
    ，以離婚訴訟繫屬日96年9 月21日為剩餘財產價值計算基準
    日。
(二)原告有聲請保護令，於97年8 月22日經高雄地院以97年家護
    字第871 號核發通常保護令在案，兩造皆無抗告而確定。
(三)至96年9 月21日止，有關兩造婚後剩餘財產：原告為零元；
    被告名下不動產為高雄市左營區○○段○小段49地號之土地
    ，及其上同小段1736建號之建物，門牌號碼為高雄市左營區
    ○○○路○○○ 號○○樓之○ ，依鑑定結果價值為新台幣14,300
    ,000 元 整（見本院卷二第175 頁），被告現金部分有美商
    花旗銀行高雄分行活期存款新台幣704,915 元整（帳號0000
    000000號）（見本院卷二第69頁），臺灣銀行三民分行活期
    存款及定期存款（帳號000000000000000 號）共527,296 元
    整（見本院卷二第78頁），日盛國際商業銀行三民簡易型分
    行111 元（帳號00000000000000號）（見本院卷二第86頁）
    。另外被告之汽車（車號00-0000） 無剩餘價值，原告不予
    請求。
(四)原告提出之95年9 月某日凌晨四時許、96年7 月21日、96年
    8 月2 日及96年8 月6 日（見本院卷一第17頁至第33頁，證
    物二）；95年11月8 日及97年1 月30日（見本院卷一第92頁
    至第103 頁，證物五）之錄音光碟及譯文之真正。
(五)被告寫給兩造所生之長子丙○○之便條紙兩張（見本院卷一
    第104、105頁，證物六）。
(六)原告學經歷為美和護專畢業，曾任樹人醫校擔任臨床導師，
    離職期間為82年，之後就都沒有在工作，在家相夫教子，任
    職樹人醫校期間每月收入約兩萬多，另曾經擔任阮綜合醫院
    院長母親的特別護士，月薪約五萬餘元。被告中國醫藥學院
    畢業，目前為阮綜合醫院急診科醫師，月薪以函查之財產所
    得清單為主。另被告尚有高雄市前金區○○○路○○號○樓之
    ○ 之房地，屬婚前財產。
(七)函查兩造之近三年財產、所得資料（見本院卷一第63至77頁
    ），及財政部高雄市國稅局97年5 月12日財高國稅資字第09
    70032681號函覆被告之財產歸屬資料清單及92至96年度綜合
    所得稅各類所得資料清單各一份（見本院卷二第6 頁至12頁
    ）。
(八)對訪視報告（本院卷一第115至119頁）之內容。
(九)高雄醫院大學附設中和紀念醫院97年5 月21日號高醫附行字
    第0970001644號函及函附病歷影本資料（見本院卷二第15到
    26頁）。
五、兩造爭執之事項：
(一)兩造是否有離婚判決之事由。
(二)婚後財產有關現金部分原告主張被告有脫產之情事，其中日
    盛銀行（帳號00000000000000號）的部分被告在96年6 月1
    日現金提領1,023,900 元（見本院卷二第86頁）；另臺灣銀
    行三民分行（帳號000000000000000 號）的部分被告在96年
    3 月7 日現金提領520,907 元（見本院卷二第78頁）。
(三)婚後財產有關被告不動產尚有負債136 萬元（即被告向其父
    母之借款）應予扣除。
(四)被告認為原告主張未成年子女的生活費每月41,198元過高。
(五)被告認為原告主張之精神慰藉金300萬元過高。
六、本院判斷：
(一)原告本於民法第1052條第1 項第3 款及同條第2 項之規定，
    訴請本院判決准其與被告離婚，有無理由？
    1.原告主張兩造於80年6 月15日結婚，婚後育有一子丙○○
      、一女丁○○，均未成年之事實，業據其提出戶籍謄本為
      證，而為被告所不爭執，自堪信實。惟其主張被告於94年
      至96年間經常於酒後擾亂原告及全家作息，造成原告及二
      位子女重大精神折磨，且被告經常對兩造之子丙○○實施
      言語及肢體暴力行為之事實，則為被告否認，並以前詞置
      辯。經查：
     (1)原告主張之上開事實，業據其提出95年9 月某日凌晨四
        時許、96年7 月21日、96年8 月2 日及96年8 月6 日（
        見本院卷一第17頁至第33頁，證物二）；95年11月8 日
        及97年1 月30日（見本院卷一第92頁至第103 頁，證物
        五）之錄音光碟及譯文，97年度家護字第871 號裁定等
        件為證，並經本院依職權調取本院97年度家護字第871
        號民事聲請卷宗等事證核閱無訛。
     (2)證人即兩造之子丙○○到庭證稱：「兩造經常吵架，大
        部分都是為了生活費的問題，詳細的情形我不清楚，吵
        架的時候是沒有打架，但我有聽過摔東西的聲音，我未
        曾見過被告毆打原告，也沒有看過我阿嬤推拉或毆打原
        告，我日常生活起居都是媽媽在處理，爸爸以前是常常
        打我，那時候是國小的時候，以後就愈來愈少了，如果
        他們離婚的話我要跟媽媽一起住，讓媽媽擔任我的監護
        人」等語（見本院卷第250 頁）。
     (3)證人即兩造之女丁○○到庭證稱：「兩造相處情形不好
        ，常常吵架，吵架時我都在房間，所以詳細的情形我不
        清楚，我沒有看過爸爸毆打媽媽，但我聽媽媽說過爸爸
        有對媽媽丟過面紙盒，如果他們離婚的話我希望跟爸爸
        住在一起，由爸爸擔任我的監護人」、「（問：之前兩
        造住在一起時，爸爸有無常常喝醉酒而在家裡發生一些
        狀況？）他們還住在一起時爸爸常常喝醉酒，爸爸酒後
        曾經砸壞家裡的家具，也曾揚言要自殺」等語（均見本
        院卷第251 頁）。
     (4)又證人丙○○於97年家護字第871 號民事通常保護令之
        調查程序中證稱：「（問：父親是否在97年5 月4 日晚
        上8 時40分毆打你或辱罵你？）當天是我從母親家回父
        親住處，因父親將鐵門拉下，我有按門鈴，父親來開門
        但只開了一半，當我進門後，父親就用手推我的頭要將
        我推出門外，之後祖父就叫我進去，父親就一直罵我滾
        蛋，這裡不歡迎你，當時我確實去我外婆家住了兩天，
        但之前有相同情形很多次，但我不知道父親這次為何這
        麼生氣」、「（問：除了這次之外，相對人有無不法侵
        害？）父親在酒後會自殘，剛開始會自己一人在房間摔
        東西，後來連客廳及外面房間的東西也會摔」、「（問
        ：父親是否會毆打母親？）會，我有看過一次」、「（
        問：父親是否曾經將飯菜倒在地上，要求你吃？）父親
        是故意將整盤的飯菜丟在地上要求我吃」、「（問：父
        親有無要求你以馬桶水洗臉？）有，父親是先自己示範
        以馬桶水洗臉，之後也要求我以馬桶水洗臉，後來被母
        親阻止，我才沒有，有一次父親酒後發生的事情，且父
        親曾經一次在酒後掐我脖子」、「（問：父親酒後有異
        常情形多久會發生一次？）一個星期會有一次」、「（
        問：有何意見補充？）父親常常辱罵我沒出息、以後當
        乞丐、去吃屎」等語（均見本院97年度家護字第871 號
        卷宗第71頁末行至第73頁）。
     (5)核上開證人之證詞與原告所稱大致相符，且被告又自承
        其確實曾因在酒後有摔家具兩次，係因酒後心情不好，
        且對兩造之子表現失望，才會摔家具及以玻璃自殘等語
        （見本院97年度家護字第871 號卷宗第71頁），是原告
        主張被告經常於酒後擾亂原告及全家作息，造成原告及
        二位子女重大精神折磨，且被告又經常對兩造之子丙○○所為之言語及肢體暴力行為等情，堪認為真實。。
    2.按所謂不堪同居之虐待，係指予以身體上或精神上不可忍
      受之痛苦，致不堪繼續同居者而言（最高法院34年上字第
      3968號判例可資參照）。又按所稱不堪同居之虐待，應就
      具體事件，衡量夫妻之一方受他方虐待所受侵害之嚴重性
      ，斟酌當事人之教育程度、社會地位及其他情事，是否已
      危及婚姻關係之維繫以為斷。若受他方虐待已逾越夫妻通
      常所能忍受之程度而有侵害人格尊嚴與人身安全者，即不
      得謂非受不堪同居之虐待（司法院大法官會議釋字第372
      號解釋參照）；再按夫妻共同生活，原以誠摯的相愛為基
      礎；此基礎若未動搖，偶而勃谿動手毆打，固難謂為虐待
      ；若已動搖，終日冷漠相對，縱未動手毆打，亦難謂非虐
      待。故一方主張受有他方不堪同居之虐待時，必須就雙方
      共同生活之全盤情況而為觀察，以斷定其有無，自不能以
      毆打次數不多或傷害輕微，即謂非不堪同居之虐待（最高
      法院81年台上第1004號裁判參照）。本件兩造結婚後，被
      告經常出入酒店飲酒，又常於酒後騷擾原告及家人之作息
      ，被告酒後衝動控制不佳，有數次自我傷害行為及有以自
      傷欲控制他人之傾向，致原告精神上承受莫大之壓力，生
      活上亦飽受極大痛苦之情事，已如前述，是被告之上開所
      為，顯對原告個人人格尊嚴無相當之尊重，早已逾越一般
      夫妻間爭執所可容忍之程度，並已屬動搖夫妻間誠摯相待
      基礎而危及婚姻關係維繫之行為，該等行為應可認達不堪
      同居虐待之程度，是原告依民法第1052條第1 項第3 款請
      求判決離婚，自屬有據，應予准許。又原告依前揭規定請
      求判決離婚既有理由，其另以選擇合併主張依民法第1052
      條第2 項之規定訴請判決離婚之事由，即無審酌必要，附
      此敘明。
 (二)夫妻剩餘財產分配之部分：
    1.按「法定財產制關係消滅時，夫或妻現存之婚後財產，扣
      除婚姻關係存續所負債務後，如有剩餘，其雙方剩餘財產
      之差額，應平均分配」，民法第1030條之1 第1 項定有明
      文；又按「夫或妻為減少他方對於剩餘財產之分配，而於
      法定財產制關係消滅前五年內處分其婚後財產者，應將該
      財產追加計算，視為現存之婚後財產」、「夫妻現存之婚
      後財產，其價值計算以法定財產制關係消滅時為準。但夫
      妻因判決而離婚者，以起訴時為準」，同法第1030之3第1
      項、第1030條之4 第1 項復有明文規定。
    2.查兩造係於80年6 月15日結婚，並無約定夫妻財產制，兩
      造夫妻財產制為法定財產制，而本件離婚訴訟繫屬日為96
      年9 月21日，兩造婚後之財產自80年6 月15日計算至96年
      9 月21日，以離婚訴訟繫屬日96年9 月21日為剩餘財產價
      值計算基準日，為兩造所不爭執。故本件應以上開之期日
      及期間計算兩造之婚後財產是否仍有剩餘，以判斷原告是
      否有差額可以平均分配。
    3.原告主張婚後財產有關現金部分，其中被告於96年6 月1
      日在日盛銀行（帳號00000000000000號）現金提領1,023,
      900 元（見本院卷二第86頁）；另被告於96年3 月7 日在
      臺灣銀行三民分行（帳號000000000000000 號）現金提領
      520,907 元，該二筆款項，被告有脫產之情事，應將該財
      產追加計算等情。惟查，上開被告提領之日期、銀行、款
      項等事實，為兩造所不爭執，自堪信實，惟由被告領取上
      開款項之時間係在本件離婚訴訟起訴前，且本件離婚訴訟
      係由原告所提出，而非被告所提出，被告既不知原告會提
      出離婚訴訟，不可能會為減少原告對於剩餘財產之分配，
      而預先脫產而提領；且被告若刻意要脫產，又豈會在其他
      銀行帳戶內尚留存有高額金額，供日後核算其剩餘財產？
      是被告辯稱其提領該現金，係支應生活開銷或其他理財所
      需，非惡意脫產等情，尚堪採信。而原告欲依民法第1030
      條之3 第1 項之規定追加計算，須被告以減少原告對剩餘
      財產之分配為目的，而任意處分其婚後財產，致生不公平
      之情形，始得請求追加計算，此對原告有利之部分，應由
      原告負舉證責任，原告就此部分既未提出具體積極事證，
      證明被告係惡意脫產，是原告此部分之主張，不足採信。
    4.又被告辯稱其婚後財產中，有關被告名下之不動產尚有負
      債136 萬元，係向其父母之借款，應自其剩餘財產中予以
      扣除乙節。查證人即被告母親戊○○固到庭證稱：「我跟
      我先生確實有借錢給被告，我這裡有一份銀行出入明細可
      證（庭呈附卷），至於日盛銀行定存的壹佰萬元是我的退
      休金，是我之後借給被告，原告也知道這些事。而且原告
      在第一次離家時有向被告要回原來兩造結婚前所帶到被告
      家的40萬元，因為當時被告經濟情況不佳，所以還是由我
      幫兩個孫子所存的錢各領取20萬元出來還給原告」等語（
      見本院卷第249 頁）。惟按證人即被告母親戊○○所提出
      之房屋貸款負債部分之明細（見本院卷第247 頁）係私文
      書，既為原告所否認，被告即應負舉證責任，而金錢借貸
      （消費借貸）以金錢之交付為生效要件，且上開款項並非
      少數而舉證困難，證人即被告母親戊○○及被告均無法再
      行舉證證明該借貸為真實且生效，該房屋貸款負債部分之
      明細即難憑採，是被告辯稱該136 萬元為其負債，應從被
      告之剩餘財產中扣除等情，亦難採信。
    5.又原告之婚後剩餘財產為0 元，有原告財政部高雄市國稅
      局95年度綜合所得稅各類所得資料清單、財政部高雄市國
      稅局財產歸屬資料清單（見本院卷一第51、52頁）附卷可
      憑。而被告之婚後剩餘財產，不動產部分有高雄市左營區
      ○○段○小段0049-0000 土地、上同小段01736-000 建號
      ，門牌號碼高雄市左營區○○○路○○○ 號○○樓之○房屋，
      且經高雄市建築師公會鑑定結果價值為14,300,000元，此
      亦有被告稅務電子閘門財產所得調件明細表、土地登記第
      二類謄本（部分）、建物登記第二類謄本（部分）（見本
      院卷一第72頁、卷二第162 、163 頁）、高雄市建築師公
      會鑑估報告書（見本院卷二第172 頁至第187 頁）附卷可
      按；現金部分有美商花旗銀行高雄分行活期存款新台幣
      704,915 元（元以下捨棄）（帳號0000000000號）（見本
      院卷二第69頁），臺灣銀行三民分行活期存款及定期存款
      （帳號000000000000000 號）共527,296 元整（見本院卷
      二第78頁），日盛國際商業銀行三民簡易型分行111 元（
      帳號00000000000000號）（見本院卷二第86頁），此復為
      兩造所不爭執，自堪信實。本院衡量上開不動產之價值為
      14,300,000元，係高雄市建築師公會客觀之鑑定結果，應
      堪採信，被告主觀上認為過高，尚乏依據，自難為其有利
      之認定。
    6.綜上，原告主張被告對其婚後財產有脫產之情事，應予追
      計為剩餘財產；及被告辯稱其婚後財產中，有關被告名下
      之不動產尚有負債136 萬元，係向其父母之借款，應自其
      剩餘財產中予以扣除等情，均不足採信已如前述，則兩造
      應計入婚後剩餘財產之價值，其中被告應計入分配之財產
      為15,532,322元（計算方式：14,300,000元＋704, 915元
      ＋527,296 元＋111 元＝15,532,322元）；而原告應計入
      分配之財產為0 元，則兩者間之差額為15,532,322元，揆
      諸上開規定意旨，原告得向被告請求給付差額之一半為
      7,766,161 元。是原告請求分配夫妻剩餘財產差額在
      7,766,161 元之範圍內，為有理由，應予准許，逾此範圍
      之請求為無理由，應予駁回。
(三)關於未成年之子女丙○○、丁○○權利義務之行使負擔之酌
    定及探視權之行使方式：
    1.按夫妻離婚者，對於未成年子女權利義務之行使或負擔，
      依協議由一方或雙方共同任之，未為協議或協議不成者，
      法院得依夫妻之一方、主管機關、社會福利機構或其他利
      害關係人之請求或依職權酌定之；前三項情形，法院得依
      請求或依職權，為子女之利益酌定權利義務行使負擔之內
      容及方法，法院得依請求或依職權，為未行使或負擔權利
      義務之一方酌定其與未成年子女會面交往之方式及期間，
      但其會面交往有妨害子女之利益者，法院得依請求或依職
      權變更之，民法第1055條第1 項、第4 項、第5 項定有明
      文；次按，法院為民法第1055條裁判時，應依子女之最佳
      利益，審酌一切情狀，參考社工人員之訪視報告，尤應注
      意左列事項：①子女之年齡、性別、人數及健康情形，②
      子女之意願及人格發展之需要，③父母之年齡、職業、品
      行、健康情形、經濟能力及生活狀況，④父母保護教養子
      女之意願及態度，⑤父母子女間或未成年子女與其他共同
      生活之人間之感情狀況，民法第1055條之2 亦定有明文
      ；另依非訟事件法第125 條第1 項規定，法院為審酌子女
      之最佳利益，得徵詢主管機關或社會福利機構之意見或請
      其進行訪視，就民法第1055條之1 所定事項，為事實之調
      查，並提出調查報告及建議。
    2.本院依職權囑託高雄市政府社會局兒童福利服務中心對兩
      造及未成年人丙○○、丁○○進行訪視後，其提出評估建
      議認為：「1.監護意願與監護動機而言：①原告表示，自
      己一方面覺得兩名被監護人若跟著原告，被監護人會比較
      開心，也較有安全感，原告及原告家人都相當疼愛被監護
      人，另方面又怕兩名被監護人跟著原告會吃苦，不會過著
      像現在的優渥生活，所以自己相當掙扎，但如果兩名被監
      護人不怕吃苦，且有意願跟著原告，原告當然相當樂意爭
      取監護權，盡全力扶養被監護人。②原告表示，在物質條
      件上，被告相當適合監護兩名被監護人，因被告經濟優渥
      ，也有足夠能力、條件安排被監護人出國唸書發展，但在
      精神條件上，被告的情緒相當不穩定，只會要求被監護人
      唸書，對於被監護人丙○○更是態度惡劣，使被監護人處
      於極大的壓力中。③被告表示自己有穩定的工作，且能提
      供被監護人較好的發展，但自己會尊重兩名被監護人的選
      擇，而目前的瞭解是被監護人丙○○無意跟著被告，且難
      以管教，被監護人丁○○想跟著被告，所以被告現會爭取
      被監護人丁○○的監護權，但若日後被監護人丙○○想跟
      著被告，被告也願意照顧。④被告表示，被監護人自小便
      由原告照顧，相信原告可以好好照顧被監護人，只是原告
      的經濟狀況不佳，較無法提供被監護人良好的發展機會。
      2.就經濟狀況而言：①原告表示，自己先前為全職家庭主
      婦，所以並無經濟基礎，開銷均由原告父母或被告提供，
      並無負債或貸款情形，待訴訟結束便會盡快重回職場。②
      被告表示，自己每月收入為22-23 萬元，近2-3 個月開銷
      約10-15 萬元，包含生活開銷及被監護人丁○○的學費，
      而先前每月開銷與支出大致相等，使被告近10年均無定存
      ，亦尚積欠被告父親200 多萬元。3.對照顧計畫和教養態
      度而言：①原告表示，待訴訟結束後，自己會盡快找份工
      作讓自己的經濟狀況穩定下來，這樣也才有辦法照顧被監
      護人，而日後若被監護人由原告監護，原告及原告的家人
      均會盡力提供被監護人照顧，但也希望被告可以同樣的關
      心、照顧被監護人，使被監護人有良好的發展；若日後被
      監護人由被告監護，原告會經常探視被監護人，給予被監
      護人心理上的支持，減輕被監護人的壓力。②被告表示，
      若被監護人有意願，不排除日後送一名被監護人至國外唸
      書發展，由被告的妹妹協助照顧，但若被監護人無意願，
      則被監護人也可以留在台灣發展，只要被監護人好好唸書
      ，表現良好就可以。4.就親職能力部分而言：①原告現無
      穩定工作，亦無經濟基礎，但兩名被監護人自小由原告照
      顧，且原告對於兩名被監護人關愛有加，不論是否爭取監
      護權，都是基於希望被監護人能有良好的生活，不忍被監
      護人受苦，並表示如果被監護人不怕苦，原告再辛苦也要
      提供被監護人良好的照顧，原告的家人亦相當樂於協助照
      顧被監護人。②被告有穩定且良好的工作收入，且可提供
      被監護人至國外唸書發展機會，然因工作時間不固定，與
      兩名被監護人相處時間較少，而相處時似多以成績來評斷
      兩名被監護人，如被告表示被監護人丙○○都不唸書也不
      會有什麼壓力。5.①原告表示，若被監護人由原告監護，
      自己並不會限制被告探視被監護人，只要被監護人同意，
      原告隨時歡迎被告探視，不拘方式與地點，而若被監護人
      有被告監護，為避免被告拒絕原告探視兩名被監護人，故
      希望平時每週六上午八點至週日晚間八點可以帶被監護人
      返回原告家同住，而被監護人寒（暑）假期間，可以各增
      加自假期開始第一日起連續十日（三十日）②被告表示，
      不論兩名被監護人由誰監護，皆希望且同意需探視被監護
      人的另一方兩個星期可以帶被監護人外出過夜一次，只要
      不去不適當的場所（如電動玩具場、KTV） 便可，不需其
      他限定。」等語（見本院卷第118 、119 頁），此有高雄
      市政府社會局兒童福利服務中心97年4 月11日高市兒福輔
      字第0970001408號函所附訪視調查報告在卷可佐。本院審
      酌上開訪視報告內容，及兩造均同意兩造之子丙○○權利
      義務之行使負擔，由原告任之；兩造之女丁○○權利義務
      之行使負擔，由被告任之，一人監護一位的方式（見本院
      卷二第104 、105 頁）；以及兩造之子丙○○希望由原告
      擔任其監護人，兩造之女丁○○則希望由被告擔任其監護
      人之意願（見本院卷二第250 、251 頁），爰依未成年子
      女之最佳利益，定其權利義務之行使或負擔，如主文第2
      項所示。
    3.本院復依兩造到庭表示對探視方面並無特別之需求（見本
      院卷二第264 頁），及在訪視調查報告所為之陳述，爰併
      予酌定兩造探視權之行使如主文第3 項中所示。
 (四)對於兩造之子丙○○之扶養費部分：
    1.按父母對於未成年子女之扶養義務，不因結婚經撤銷或離
      婚而受影響；扶養程度，應按受扶養權利者之需要與負扶
      養義務者之經濟能力及身分定之；法院依民法第1055條之
      規定，酌定子女之監護權時，得命未行使或負擔權利義務
      之一方給付子女扶養費。民法1116條之2 、第1119條、非
      訟事件法第127 條第1 項分別定有明文。
    2.原告主張被告應給付兩造之子丙○○每月41,198元之事實
      ，業據其提出丙○○每月生活所需之支出明細、發票收據
      、保單收據等件附卷可憑（見本院卷第112 至143 頁），
      被告雖不否認，惟辯稱有些費用並非經常性之支出，實屬
      過高；且若兩造各扶養一位子女，亦希望以同樣標準訂扶
      養費，且扶養費能互相抵銷等語。本院依據高雄市平均每
      人月消費支出之金額觀之，原告要求被告給付之扶養費數
      額，確實超出上開平均每人月消費支出金額甚多，爰審酌
      兩造之經濟狀況、能力、生活水準，上開支出明細中未成
      年子女每月學費和補習費就高達約1 萬6 千多元，再參酌
      原告於聲請保護令時請求扶養費之數額等情形，認兩造之
      子丙○○每月3 萬元之扶養費應屬適當。另依同樣標準，
      未成年人丁○○亦應有相當上開數額或較低之扶養費。惟
      被告既主張抵銷，本院審酌兩造離婚後，原告固須扶養未
      成年之子丙○○，惟被告則須扶養另一未成年女兒丁○○
      ，且至原告扶養兒子丙○○至成年時，被告尚需多扶養女
      兒丁○○約二年，且扶養費係將來之給付，隨著未成年子
      女之長成所需、兩造之經濟能力、身分之變化而會有所增
      減，原告現雖無工作，惟其有工作能力，難認將來會無收
      入，而被告將來之收入是否均會一直穩定成長而無變化，
      均難以意料，再者，兩造剩餘財產分配後，原告亦獲得不
      少之財產，難認原告經濟能力就較原告差等各種情形，應
      認對於兩造未成年子女之扶養費用，兩者相互抵銷後，兩
      造僅須各自負擔各被監護人之扶養費至成年，且不互為請
      求為適宜，原告超過此部分之請求，為無理由，不應准許
      ，應予駁回。
(五)關於精神慰撫金部分：
    按「夫妻之一方，因判決離婚而受有損害者，得向有過失之
    他方請求賠償，前項情形，雖非財產上之損害，受害人亦得
    請求賠償相當之金額，但以受害人無過失者為限」，民法第
    1056條第1 、2 項定有明文。本件被告酒後有數次自我傷害
    行為及以自傷欲控制他人之傾向，致原告精神上承受莫大之
    壓力，生活上亦飽受極大痛苦之情事，本院因而據以判決離
    婚，已如前述，此係因可歸責於被告之原因而判決離婚，原
    告對此並無過失，故原告依上揭法律規定，請求被告賠償非
    財產上損失，自屬有據。爰審酌兩造之身分、地位、經濟狀
    況（兩造之財產情形，詳如前述）、本件離婚事由、原告所
    受痛苦之程度等一切情狀，認原告請求非財產上損害以200
    萬元為適當，應予准許，逾此範圍之請求則無理由，應予駁
    回。
(六)本件事證已臻明確，兩造其餘主張陳述及所提之證據，核與
    判決結果不生影響，毋庸逐一論述指駁，附此敘明。
七、假執行部分：
    兩造分別陳明就原告勝訴部分，願供擔保聲請宣告假執行及
    免為假執行，於法核無不合，爰分別酌定相當之擔保金額，
    准許之。
八、訴訟費用負擔之依據：民事訴訟法第78條。
中    華    民    國    98    年    7     月    28    日
                  家事法庭法官  法  官  劉建利
正本係照原本作成。
如不服本判決，應於送達後20日內，向本院提出上訴狀。
中    華    民    國    98    年    7     月    28    日
                                書記官  李聖章
附表：
兩造與未成年子女丙○○、丁○○會面交往之時間及方式及應遵
守之規則：
一、時間：
 (一)聲請人得於每月（單月）每週六早上8 時起至兩造所約定地
    點或未成年子女丁○○所在地點，偕同未成年子女同住期外
    出、同遊，並於週日下午8 時前將子女丁○○送回上述住處
    。
    相對人得於每月（雙月）每週六早上8 時起至兩造所約定地
    點或未成年子女丙○○所在地點，偕同未成年子女同住期外
    出、同遊，並於週日下午8 時前將子女丙○○送回上述住處
    。
    若欲探視當日上午於10時前聲請人或相對人仍未到達聲請人
    及未成年子女住所，則取消當次之探視，聲請人或相對人及
    未成年子女均無須等候。
(二)除前條探視時間外，兩造得於上開子女就讀學校放寒、暑假
    之期間，接其回家同宿，寒假得增加10日之同住期間，暑假
    並得增加30日之同住期間。上開寒、暑假增加之同住期間之
    日期，自子女就讀之學校放寒、暑假開始之翌日起算。
二、方式：
(一)兩造應於前項期間內配合對方探視權之行使，不得拒絕、阻
    擾或隱匿丙○○、丁○○。
(二)得為見面、通信、通話之行為。
(三)得為致贈禮物、交換照片、拍照等行為。
(四)未成年子女所在地址及電話號碼如有變更，聲請人或相對人
    及其家人應隨時通知對造。
三、應遵守之規則：
(一)兩造均不得有危害未成年子女身心健康之行為，亦不得帶同
    其出入不正當場所。
(二)兩造於實施會面、交往之日，不得遲延送回未成年子女，致
    減少對方教育未成年子女之時間，於會面交往期間並應負責
    督促指導未成年子女完成其家庭作業或其他課業及才藝課程
    之學習，如遇其須參加學業或才藝輔導課程，亦應配合接送
    。
(三)兩造均不得對未成年子女灌輸反抗對造之觀念，或惡意批評
    對造。
(四)如未成年子女於會面交往中患病或遭遇事故，監護人無法就
    近照料時，實施探視權人應為必要之醫療措施，即在與未成
    年子女會面交往實施中，仍須善盡對其之保護教養義務。
??

??

??

??




14




司法院資訊處製作；財團法人民間司法改革基金會備份。
